臺灣高等法院民事判決　　　　　　　　　 93年度上字第125號
上　訴　人
即被上訴人　丙○○
訴訟代理人　黃秋田律師
被　上訴人
即　上訴人　甲○○
訴訟代理人　袁健峰律師
　　　　　　陽文瑜律師
上列當事人間排除侵害事件，上訴人對於中華民國九十二年十月
三日臺灣桃園地方法院八十九年度訴字第一四二二號第一審判決
提起上訴，本院於九十四年一月四日言詞辯論終結，判決如下：
    主  文
原判決關於駁回上訴人丙○○後開第二、三項之訴部分，及命其
負擔訴訟費用之裁判均廢棄。
被上訴人甲○○應再給付上訴人丙○○新台幣貳仟肆佰參拾參元
及自民國八十九年四月二十八日起至清償日止按年息百分之五計
算之利息。
被上訴人甲○○應自民國八十九年四月十七日起至返還土地之日
止，按年再給付上訴人丙○○新台幣貳仟肆佰參拾參元。
上訴人丙○○其餘上訴駁回。
上訴人甲○○之上訴駁回。
第一審關於命丙○○負擔訴訟費用部分，及第二審訴訟費用關於
丙○○上訴部分，由上訴人甲○○等負擔壹佰分之壹，餘由上訴
人丙○○負擔。第二審訴訟費用關於甲○○上訴部分，由甲○○
負擔。
    事  實
甲、上訴人即被上訴人丙○○方面：
壹、聲明：
一、原判決本訴關於駁回上訴人丙○○對甲○○後開第二、三項
    之訴部分暨命負擔該部分之訴訟費用之裁判均廢棄。
二、右廢棄部分，被上訴人甲○○應再給付上訴人新台幣六十一
    萬七千四百七十五元，及自民國八十九年四月二十八日起至
    清償日止，按年息百分之五計算之利息。
三、被上訴人甲○○應自民國八十九年四月十日起至返還土地之
    日止，按年再給付上訴人新台幣六十一萬七千四百七十五元
    。
四、第二、三項請求，請准上訴人供擔保後宣告假執行。
五、駁回對造本訴、反訴之上訴。
貳、陳述：除與原判決記載相同者外，補陳略以：
一、上訴人已與原審被告乙○○○達成和解，由乙○○○買受上
    訴人所有系爭坐落桃園縣龍潭鄉○○段第240 地號土地、面
    積1.73平方公尺（已分割出同段第240-1 地號、面積1.73平
    方公尺）。系爭240 地號土地面積9.90平方公尺除出售予乙
    ○○○1.73平方公尺外，其餘8.17平方公尺土地均屬被上訴
    人甲○○占用（其中僅有如原審法院判決書附圖一所載黃色
    部分面積7.51平方公尺土地部分為被上訴人甲○○興建遮雨
    棚使用）。
二、依民事訴訟法第二百五十五條第一項規定變更及擴張請求甲
    ○○給付之金額：
１、每年新台幣六十一萬七千四百七十五元：
    系爭土地一平方公尺之租金利益應為七萬五千七百五十七元
    〈500000/2/3.3=75757〉。被上訴人占用8.17平方公尺每年
    應付金額為六十一萬八千九百三十五元〈8.17*75757=61893
    5 〉。原審判決僅判令被上訴人甲○○應按年給付上訴人新
    台幣一千四百六十元，短少六十一萬七千四百七十五元〈00
    0000-0000=617475〉。
、證據：除援用原審提出者外，補提龍潭鄉○○段第二四一、
　　二四二、二八四及二八八地號土地登記謄本正本各一件暨地
    土地登記謄本正本三十二件、龍潭鄉○○段第二六八之一、
    二六九之一、二七三之一及二七四之一地號土地登記謄正本
    各一件。並聲請向桃園縣政府及桃園縣龍潭鄉公所函詢坐落
    桃園縣龍潭鄉○○段二四０地號土地外緣於民國六十六年年
    底被指定為門牌號碼桃園縣龍潭鄉○○路一九四巷二十四號
    、二十六號建築線之法律依據及該建築線之指定是否有誤。
乙、被上訴人即上訴人甲○○方面：
壹、聲明：
Ａ、本訴部分：
一、原判決本訴不利於上訴人部分應予廢棄。
二、右廢棄部分，被上訴人在第一審之訴駁回。
三、駁回對造之上訴。
Ｂ、反訴部分：
一、原判決廢棄。
二、確認上訴人甲○○對於被上訴人丙○○所有桃園縣龍潭鄉○
    ○段第二四０地號土地有通行權。
三、被上訴人應容忍，不得妨礙或阻撓上訴人在前項土地為通行
    之行為，並將已設置之浪板圍籬及鐵樁等障礙物拆除。
貳、陳述：除與原判決記載相同者外，補稱略以：
一、依據卷附龍潭鄉公所6.16.龍鄉工字第０９３００１４４０
    ６號復函鈞院，所附建築圖顯示─
(1)、本件建築線乃係沿上訴人乙○○○及甲○○所有建物之基地
    即東龍段一九七、二三九地號邊線劃過。
(2)、本件系爭之東龍段二四０地號土地，並不在建築基地內。
(3)、前揭圖說明確標示建築線以外係「十二米道路」。
　　綜右法令及函示意見，結合本件指定建築線之位置觀之，足
  　證系爭東龍段二四０地號土地於興建當時，確已係道路之一
    部分，要無可疑。
、證據：除援用原審提出者外，補提台灣省建築管理規則第五
　　條第一項第五款影本一件、內政部六十二年六月二十七日台
  　內地字第五四六二七九號函影本一件、龍潭鄉○○段一九六
    、二四０地號土地登記簿影本各一件、航照圖影本二件、照
    片影本二件為證，並聲請本院勘驗現場暨向龍潭鄉公所函調
    龍潭鄉○○段一０八建號及八五建號等建物之建築執照圖說
    及何時編訂有龍潭鄉○○路一九四巷。
丙、本院依職權向桃園縣大溪地政事務所函調重測前桃園縣龍潭
    鄉○○段五六之一二、五六之一五、五六之六等地號地籍圖
    ，並向桃園縣政府函查坐落桃園縣龍潭鄉○○段二四０地號
    土地是否係龍潭鄉公所所發執照所載之建造執照之建築基地
    。
     理由
一、
１、上訴人丙○○係本於物上請求權及侵權行為、不當得利等法
    則提起本件訴訟，自屬私權爭議事件。其依民事訴訟程序提
    起本件訴訟，於法並無不合，上訴人甲○○認本件應循行政
    爭訟程序，顯屬誤會，合先敘明。
２、上訴人丙○○於原審請求(一)、乙○○○、甲○○二人不得在
    系爭240 地號、面積9.9 平方公尺之土地上置放任何物品、
    通行及為其他使用行為。(二)、乙○○○、甲○○二人應連帶
    給付（88.4.10 至89.4.9相當於租金之不當得利）七十四萬
    八千六百八十七元（9.9 平方公尺換算後為2.9947 5坪，每
    坪損害25萬元，2.99475*2500 00= 748687 元）並加計遲延
    利息，暨自八十九年四月十日起，按年每年連帶給付（相當
    於租金之不當得利）七十四萬八千六百八十七元（見原審卷
    第二冊第166 頁）。原審判命甲○○不得在前開土地上放置
    任何物品、通行及為其他使用之行為；甲○○應給付一千四
    百六十元並加計遲延利息，及自八十九年四月十日起至返還
    土地之日止，按年給付一千四百六十元。並駁回上訴人丙○
    ○其餘對甲○○之訴。
    上訴人丙○○請求甲○○應再給付其六十一萬七千四百七十
    五元並加計遲延利息及自八十九年四月十日起至返還土地之
    日止，按年再給付六十一萬七千四百七十五元。核其上訴請
    求之金額係於其原審對甲○○請求之範圍內（原審請求按年
    給付748687元，原審准1460元，其差額為747227元，丙○○
    僅就其中617475元部分上訴），並無擴張之情，合先敘明。
二、上訴人丙○○提起本訴主張：坐落桃園縣龍潭鄉○○段第24
    0 地號土地（面積9.9 平方公尺，下稱系爭土地，六十六年
    八月重測前為同段56-12 地號）為其所有，詎上訴人甲○○
    、乙○○○（上訴人業撤回對乙○○○之起訴）自八十八年
    四月十日起，未經其同意，擅自在渠等所有建物（甲○○所
    有門牌號碼：桃園縣龍潭鄉○○路194 巷26號；乙○○○所
    有門牌：同巷24號）搭建遮雨棚，分別占用系爭土地如原判
    決附圖一所示240-Ａ黃色部分（面積7.51平方公尺）、240-
    Ｂ藍色部分（面積1.13平方公尺)， 停放車輛，且將系爭土
    地出租與訴外人施能棟等人，並利用系爭土地對外通行，迭
    經催請終止前開行為，上訴人甲○○、乙○○○均置之不理
    ，爰依物上請求權及侵權行為、不當得利等法律關係，訴請
    (一)、甲○○應將如原判決附圖一所示240-Ａ位置黃色部分面
    積0. 000751 公頃遮雨棚拆除以回復原狀。(二)、甲○○、乙
    ○○○二人不得在系爭240 地號、面積9.9 平方公尺之土地
    上置放任何物品、通行及為其他使用行為。(三)、甲○○應（
    與乙○○○連帶）給付（自88.4.10 至89.4.9相當於租金之
    不當得利）七十四萬八千六百八十七元（9.9 平方公尺換算
    後為2.994 7 5 坪，每坪損害25萬元，2.99475*25 00 00 =
    748687元）並加計遲延利息，暨自八十九年四月十日起，按
    年每年（與乙○○○連帶）給付七十四萬八千六百八十七元
    （見原審卷第二冊第166 頁）。
    上訴人甲○○對其所有東龍段85建號（門牌號碼：桃園縣龍
    潭鄉○○路194 巷26）建物之遮雨棚占用系爭丙○○所有
    240 地號土地如原判決附圖一所示黃色部分面積7.51平方公
    尺，及其經由系爭240 地號通行等情不爭執，但否認其占用
    系爭240 地號土地，辯以其將所有建物之店面出租予施能棟
    等人，並未將丙○○系爭地號土地出租他人，無權占用系爭
    土地者係承租人。又其所有系爭建物於六十七年興建當時，
    系爭丙○○所有240 地號土地已供公眾通行數十年，已係道
    路之一部分，應屬既成道路有公用地役關係。況甲○○所有
    建物出入大門朝向中正路一九四巷，甲○○除通行系爭土地
    外，與公路並無其他適宜之聯絡，是甲○○得通行系爭土地
    至中正路一九四巷，而其通行系爭土地，並未將系爭土地置
    於實力支配之下，自與無權占有無涉，上訴人丙○○係權利
    濫用等語。
    上訴人甲○○另提起反訴主張其所有系爭建物，除通行系爭
    240 地號土地外，與公路無其他適宜之聯絡，請求(一)、確認
    其對丙○○所有系爭240 地號土地有通行（至194 巷）權（
    見本院卷第59頁）。(二)、丙○○應容忍，不得妨礙或阻撓甲
    ○○原告在前項土地為通行之行為，並將已設置之浪板圍籬
    及鐵椿等障礙物拆除。上訴人丙○○則抗辯甲○○所有建物
    可利用中正路一九四巷二八弄對外聯，不得主張袋地通行權
    ，系爭240 地號土地並非道路用地，亦非甲○○通行所必需
    等語。
    （原審就(一)、本訴部分，判命上訴人甲○○應將如原判決附
    圖一所示240-Ａ黃色部分面積7.51平方公尺之遮雨棚拆除，
    並將土地返還丙○○；甲○○不得在前開土地上放置任何物
    品、通行及為其他使用之行為；甲○○應給付一千四百六十
    元並加計遲延利息，及自八十九年四月十日起至返還土地之
    日止，按年給付一千四百六十元。駁回丙○○對甲○○其餘
    之訴。(二)、反訴部分為甲○○敗訴之判決。丙○○提起上訴
    如聲明欄所示。甲○○就其本訴敗訴部分及反訴提起上訴。
    ）。
三、本訴部分：
(一)、上訴人丙○○本訴主張系爭240 地號土地為其所有，甲○○
    未經其同意，利用系爭土地對外通行，且甲○○所有門牌號
    碼龍潭鄉○○路一九四巷二六號建物之遮雨棚占用系爭240
    地號土地如原判決附圖一所示黃色部分面積7.51平方公尺。
    又系爭240 地號面積9.90平方公尺，除出售予乙○○○1.73
    平方公尺外，其餘8.17七平方公尺土地均為被上訴人甲○○
    占用（其中含甲○○所有前開建物之遮雨棚占用系爭240 地
    號土地面積7.51平方公尺），爰依民法物上請求權、侵權行
    為、不當得利等規定，請求上訴人甲○○應將如原判決附
    圖一所示240-Ａ位置黃色部分面積0.000751公頃遮雨棚拆除
    以回復原狀。、應給付六十一萬八千九百三十五元並加計
    遲延利息及自八十八年四月十日起按年賠償損害六十一萬八
    千九百三十五元（8.17*75757=618935）（見 本院卷第二一
    八頁）。上訴人甲○○對系爭240 地號為土地為上訴人丙○
    ○所有，及其利用系爭土地通行至龍潭鄉○○路一九四巷，
    暨其所有上述建物遮雨棚占用系爭240 地號土地7.51平方公
    尺等情不爭執（見本院卷第五二頁），但否認另有占用其他
    部分土地。經查：
I、
１、按所有人對於無權占有或侵奪其所有物者，得請求返還之。
    土地所有權，除法令有限制外，於其行使有利益之範圍內，
    及於土地之上下，民法第七百六十七條、第七百七十三條分
    別定有明文。
２、上訴人甲○○所有前開建物遮雨棚占用系爭240 地號土地如
    附圖所示240-Ａ部分面積7.51平方公尺之情，有原審囑託桃
    園縣大溪地政事務所派員測量繪製之複丈土地成果圖可稽，
    且為上訴人甲○○所不爭執，是上訴人丙○○此部分主張堪
    認為真正。上訴人甲○○設置之遮雨棚侵入丙○○所有系爭
    土地之上空，而甲○○又未提出任何其有占有系爭土地之權
    源，自屬無權占有，則上訴人丙○○本於所有權人之地位，
    訴請上訴人甲○○拆除遮雨棚，以回復原狀，即屬正當，應
    予准許。
II、
１、按無權占有他人土地，可能獲得相當於租金之利益為社會通
    常之觀念，是土地所有權人得依不當得利之法則，請求無權
    占有人返還所受相當於租金之不當得利。又法院審酌基地租
    金之數額，除以基地申報地價為基礎外，須斟酌基地之位置
    ，工商繁榮之程度，承租人利用基地之經濟價值等因素，以
    資決定。
２、上訴人甲○○雖對其通行系爭土地之情不爭執，惟通行並未
    將系爭土地置於其實力支配之下，是尚難認其占用。上訴人
    丙○○主張甲○○除前述遮雨棚外，另有占用系爭240 地號
    土地之情，為上訴人甲○○所否認，上訴人丙○○亦未舉證
    證明，則上訴人丙○○主張甲○○占用面積為8.17平方公尺
    乙節，即難認為真正。是本件甲○○占用丙○○240 地號土
    地之面積應為7.51平方公尺，而非上訴人丙○○主張之8.17
    平方公尺。
３、上訴人丙○○主張系爭土地坐落於市場內，自不受土地法第
    九十七條之限制，訴外人徐清香曾就系爭土地二坪部分與其
    訂立租約，年租金為五十萬元，是其得請求按每年每平方公
    尺七萬五千七百五十七元（500000/2/3.3=75757）計算不當
    得利；退步言縱認系爭土地非屬市場土地，然依原審囑託仲
    正國際鑑定開發有限公司鑑定報告，通行系爭土地之利益為
    二十一萬三千八百四十元，系爭土地面積9.9 平方公尺，則
    每平方公尺之利益為二萬一千六百元云云。
    查系爭土地並非市場之攤位，其周圍之設施，非屬丙○○所
    有，甲○○使用系爭土地並無得享受整個市場之特殊利益，
    則丙○○所得請求相當於租金之不當得利仍應有土地法第九
    十七條規定之適用。又本件係甲○○無權占用之不當得利，
    並非土地因與公路無適宜之聯絡，致不能為通常使用者，土
    地所有人得通行周圍以至公路。但對於通行地因此所受之損
    害，應支付之償金。是丙○○主張以通行利益計算不當得利
    金額，亦屬無據。
４、查系爭土地位於桃園縣龍潭市，鄰近市場，商業機能發達，
    又甲○○在系爭土地所建造者為遮雨棚，再系爭土地於八十
    八年之申報地價為每平方公尺6480元，有丙○○提出之土地
    登記謄本一件在卷足憑。本院審酌系爭土地附近之繁榮程度
    及系爭土地之利用情形，認甲○○就系爭土地所受相當於租
    金之利益，應以該土地申報價額之年息百分之八計算相當於
    租金之不當得利之標準為適當。又甲○○占用系爭土地面積
    為7.51平方公尺，則丙○○請求甲○○給付自八十八年四月
    十日起至八十九年四月九日止之不當得利三千八百九十三元
    （6480*7.51*0.08 =3893）；另請求甲○○自八十九年四月
    十日起至返還土地之日止，按年給付三千八百九十三元部分
    為有理由，應予准許，逾此範圍之請求，為無理由，不應准
    許。
(二)、上訴人丙○○主張甲○○未經其同意通行爭土地，並於其上
    放置物品，依物上請求權訴請甲○○不得在系爭土地上放置
    任何物品、通行或為其他使用行為。甲○○辯稱：系爭土地
    因供公眾通行逾數十年，為既成道路，存有公用地役關係，
    丙○○所有權之行使即應受限制；且伊所有建物門牌號碼既
    經編定為桃園縣龍潭鄉○○路一九四巷二六號，建物出入大
    門又朝向中正路一九四巷，則伊除通行系爭土地外，別無其
    他與公路（中正路194 巷）適宜之聯絡，故伊得通行系爭土
    地；另丙○○此部分請求係權利濫用等語。
I、按所有人於法令限制之範圍內，得自由使用、收益、處分其
    所有物並排除他人之干涉，民法第七百六十五條定有明文。
    從而上訴人丙○○請求甲○○不得在系爭240 地號土地上放
    置任何物品或為其他使用行為乙節，即應認有理由，應予准
    許。
II、上訴人丙○○主張甲○○不得通行系爭土地部分：
１、上訴人甲○○抗辯系爭240 地號土地於其所有建物於民國六
    十七年興建當時為已供公眾通行數十年之既成道路，有公用
    地役關係：
、按公用地役關係乃私有土地而具有公共用物性質之法律關係
    ，與民法上地役權之概念有間。既成道路成立公用地役關係
    之要件為﹕1.須為不特定之公眾通行所必要，而非僅為通行
    之便利或省時。2.於公眾通行之初，土地所有權人並無阻止
    之情事。3.須經歷之年代久遠而未曾中斷，所謂年代久遠雖
    不必限定其期間，但仍應以時日長久，一般人無復記憶其確
    實之起始，僅能知其梗概。既成道路符合上開要件因而成立
    公用地役關係，並不以登記為成立要件。私有土地存在公用
    地役關係時，其所有權人對土地已無法自由使用收益，形成
    因公益而特別犧牲其財產上利益之現象（司法院大法官會議
    釋字第四○○號解釋解釋文及解釋理由書參照）。
、查系爭240 地土地處於門牌號碼桃園縣龍潭鄉○○路194 巷
    24號及26號二建物與桃園縣龍潭鄉○○路194 巷道路間，而
    中正路194 巷道路為二線道道路，有地籍圖及照片在卷可稽
    ，則需通行系爭土地者，僅前開二建物之住戶，該建物住戶
    以外之公眾僅需行走於中正路194 巷道路即為已足，並無通
    行系爭土地之必要性，則系爭土地自無供不特定之公眾通行
    之必要性，非屬既成道路。
、上訴人甲○○以依建築法第四十八條、台灣省建築管理規則
    第五條第一項第五款及內政部62.6.27 台內地字第五四六二
    七九號函示等規定及桃園縣龍潭鄉公九十三年六月十六日龍
    鄉工字第0930014406號函附建築圖顯示本件建築線乃係沿甲
    ○○基地即197 地號邊線劃過，系爭240 地號並不在建築基
    地內，圖說標示建築線以外係「十二米道路」，及桃園縣龍
    潭鄉公九十三年八月十九日龍鄉工字第0930019810號函「本
    案之建築線指定似應係配合當時之現況指定」等情，謂於其
    建物興建，指定建築線當時，系爭240 地號土地必屬道路之
    一部分云云。
Ａ、按建築法第四十八條第一項規定「直轄市、縣（市）局主管
    建築機關，應指定已經公告道路之境界線為建築線。但都市
    細部計劃規定須退縮建築時，從其規定。前項以外之現有巷
    道，直轄、縣（市）（局）主管建築機關，認有必要時得另
    定建築線，其辦法於建築管理規則中定之」，台灣省建築管
    理規則第五條第一項第五款「建築基地與都市○○道路間夾
    有具公用地役關係之現有巷道，得以現有巷道之邊界線作為
    建築線，並納入都市○○道路」，則作為建築線者，應為已
    經公告道路之境界線，或建築基地與都市○○道路間夾有具
    公用地役關係之現有巷道之邊界線。
Ｂ、查系爭240 地號土地，重測前為56-12 地號，係於民國66.8
    .2 自56 地號分割。其土地使用分區係住宅區，其並非龍潭
    鄉○市○○道路，有土地登記簿謄本、土地使用分區證明書
    、桃園縣龍潭鄉公所九十二年一月二十四日龍鄉建字第0920
    001985號函等可稽（見原審卷(一)59頁、原審卷(二)96頁、本院
    卷141 、142 頁）。則堪認本件情形與上開台灣省建築管理
    規則第五條第一項第五款「建築基地與都市○○道路間夾有
    具公用地役關係之現有巷道，得以現有巷道之邊界線作為建
    築線，並納入都市○○道路」規定情形不符。
Ｃ、雖桃園縣龍潭鄉公九十三年六月十六日龍鄉工字第09300144
    06號函謂甲○○等建物之建築繳位置如紅線標示位置，即沿
    240 地號土地外緣（見本院卷第74、75頁）。桃園縣龍潭鄉
    公九十三年八月十九日龍鄉工字第0930019810號函謂「本案
    之建築線指定似應係配合當時之現況指定」（見本院卷17 0
    頁）等情。
    惟查桃園縣龍潭鄉公所前以民國九十一年一月二十三日九一
    龍鄉建字第一三八四號函复原審時謂「貴院函請本所查明本
    鄉○○路一九四巷二四及二六等號建物在六十六年申請建築
    時之建築線所在位置乙案，經查本所檔案室於民國六十八年
    始成立，故該處建物申請時之檔案已無案可稽。」（見原審
    卷(二)第44頁），且依上開Ｂ所述，系爭240 地號並未納入都
    市○○道路，則龍潭公所九十三年六月十六日龍鄉工字第09
    30014406號函謂甲○○等建物之建築線位置如紅線標示位置
    云云，是否確與事實相符，即不無疑義。是自無從以桃園縣
    龍潭鄉公九十三年六月十六日龍鄉工字第0930014406號函認
    系爭240 地號外緣係甲○○等建物之建築線，因而反推系爭
    240 地號於甲○○系爭建物興建時為「具公用地役關係之現
    有巷道」。上訴人甲○○此部分主張為不可採。
２、上訴人甲○○謂所有之系爭門牌碼龍潭鄉○○路一九四巷二
    六號建物與公路是否無適宜之聯絡，致不能為通常之使用，
    而有袋地通行權之情事？
、按土地因與公路無適宜之聯絡，致不能為通常使用者，土地
    所有人得通行周圍地以致公路，民法第七百八十七條第一項
    固定有明文。
、查系爭甲○○所有中正路194 巷26號建物建築日期係67年4
    月20日，於68年5 月15日第一次登記，基地坐落56-6.56-16
    地號（重測後為197 地號），其總面積為234.75平方公尺，
    一層30.89 平方公尺，二層78.25 平方公尺、三層78.25 平
    方公尺，騎樓（亭子腳）47.36 平方公尺，該建物及坐落基
    地毗鄰中正路194 巷28弄道路。該建物現況一樓與中正路19
    4 巷28弄相鄰，目前有一個開口，另二、三樓之出入口係開
    在面對194 巷，中正路194 巷28弄與194 巷相接等情，有建
    物平面圖、建物謄本可稽，並經原審法院履勘現場屬實，製
    有勘驗筆錄可稽，另有丙○○所提簡圖可參，且為兩造所不
    爭執（見原審卷(一)第188 、46頁、21 5頁、卷(二)第53頁）。
    則甲○○所有前開197 地號土地及系爭建物即可經由194 巷
    28弄供公眾通行之巷道與194 巷聯絡，自非屬袋地甚明。縱
    甲○○系爭建物原設計之出入門戶朝向中正路194 巷，其亦
    可藉由騎樓通行至194 巷28弄。
、嗣因甲○○改建其建物，將騎樓加蓋起充作店面，並將一樓
    劃分為三間店面出租他人使用，阻絕原本可與外界為適宜聯
    絡之通道，方致使改建後之面向中正路194 巷出入門戶需通
    行系爭240 地號土地至194 巷（此為甲○○所不爭執），是
    本件情形殊與民法第七百八十七條立法意旨有違。上訴人甲
    ○○抗辯其對系爭240 地號土地有袋地通行權，上訴人丙○
    ○應容忍其通行乙節，自非可採。
３、上訴人甲○○謂丙○○此部分請求為權利濫用乙節，是否有
    理由？
    查上訴人甲○○系爭建物原可經由其一樓騎樓通行至194 巷
    28弄，嗣因甲○○將其一樓改建，將騎樓充作店面出租他人
    ，致其無從經由其所有建物之騎樓通行至194 巷28弄，已如
    前述。查系爭240 地號土地並非道路用地，其土地使用分區
    為住宅區（參見本院卷141 頁），且非甲○○通行所必需。
    ，則甲○○抗辯上訴人丙○○行使本件物上請求權為權利濫
    用云云，顯然無理由。
III、從而，上訴人丙○○主張甲○○不得在系爭240 地號土地上
    放置任何物品、通行及為其他使用行為乙節，應認有理由，
    應予准許。
四、反訴部分：
(一)、上訴人甲○○反訴主張其就系爭240 地號土地有袋地通行權
    ，請求(一)、確認其對丙○○所有系爭240 地號土地有通行（
    至194 巷）權（見本院卷第59頁）。(二)、丙○○應容忍，不
    得妨礙或阻撓甲○○在前項土地為通行之行為，並將已設置
    之浪板圍籬及鐵椿等障礙物拆除。上訴人丙○○則以前揭情
    詞置辯。
(二)、經查上訴人甲○○於本件不得就系爭240 地號主張袋地通行
    權，本件亦無丙○○權利濫用之情，已如本訴部分所述，則
    上訴人甲○○前開請求均無理由，應予駁回。
五、綜上所述，上訴人丙○○本訴依物上請求權、不當得利等法
    律關係，請求上訴人甲○○應將坐落桃園縣龍潭鄉○○段24
    0 地號土地上如原判決附圖一所示240-Ａ黃色部分（面積7.
    51平方公尺）之遮雨棚拆除，並將占用之土地返還，及給付
    八十八年四月十日起至八十九年四月九日之不當得利三千八
    百九十三元及自八十九年四月二十八日（起訴狀繕本送達翌
    日）起至清償日止按年息百分之五計算之利息，並自八十九
    年四月十日起至返還前開占用之土地之日止，按年給付三千
    八百九十三元，及命甲○○不得在系爭240 地號土地上放置
    任何物品、通行或為其他使用行為部分為有理由，應予准許
    ；逾上開部分之請求為無理由，不應准許。乃原審僅命甲○
    ○應將系爭遮雨棚拆除，將占用之土地返還，及應給付一千
    四百六十元及遲延利息，並自八十九年四月十日起至返還土
    地之日止，按年給付一千四百六十元，暨甲○○不得在系爭
    240 地號土地上放置任何物、通行及為其他使用之行為。原
    審就上述丙○○請求有理由部分為上訴人丙○○敗訴之判決
    ，尚有未洽，丙○○上訴意旨求予廢棄改判，為有理由，爰
    由本院予以廢棄改判如主文第二、三項所示，又本件本訴、
    反訴訴訟標的價額合計未逾一百五十萬元，於本院判決即告
    確定，即無宣告假執行之必要。上訴人丙○○之請求不應准
    許部分，原審為上訴人丙○○販訴之判決，核無違誤，丙○
    ○上訴意旨指摘原判決此部分不當，求予廢棄改判為無理由
    ，應予駁回。另原判決本訴為上訴人甲○○敗訴部分之判決
    ，並無違誤，甲○○上訴意旨指摘原判決此部分不當，求予
    廢棄改判為無理由，應予駁回。原判決反訴部分為上訴人甲
    ○○敗訴之部分，亦無違誤，甲○○上訴意旨指摘原判決該
    部分不當，求予廢棄為無理由，應予駁回。
六、本件事證已明，兩造其餘攻擊防禦方法，經核與本判決之結
    果不生影響，爰不一一論述。
七、據上論結，本件丙○○之上訴為一部有理由，一部無理由；
    ，甲○○之上訴為無理由，依民事訴訟法第四百五十條、第
    四百四十九條第一項、第七十九條、第七十八條，判決如主
    文。
中　　華　　民　　國　　94　　年　　1 　　月　　18　　日
                  民事第九庭審判長法　官  吳 景 源
　　　　　　　　　　　　　　　　　法　官　連 正 義
                                  法　官　滕 允 潔
正本係照原本作成。
不得上訴。
中　　華　　民　　國　　94　　年　　1 　　月　　19　　日
　　　　　　　　　　　　　　　　　書記官　黃 麗 玲
